ACORDAO-COMPLETO-2367759

ACÓRDÃO 8512/2019 ATA 30/2019 - PRIMEIRA CÂMARA

VISTO, relatado e discutido este processo de tomada de contas instaurada pela Financiadora de Estudos e Projetos - FINEP, em razão da omissão no dever de prestar contas dos recursos recebidos por meio do contrato de Concessão de Subvenção Econômica 01.08.0035.00, firmado em 15/2/2008, com as empresas KW Indústria Nacional de Tecnologia Eletrônica Ltda. - EPP, e a Mendes & Barbosa Produtos Médicos LTDA - EPP, tendo por objeto desenvolver "equipamento de ultrassom não invasivo para redução de tecido adiposo",
ACORDAM os Ministros do Tribunal de Contas da União, reunidos em sessão da Primeira Câmara, ante as razões expostas pelo Relator, em:
9.1. com fundamento nos arts. 1º, inciso I, 16, inciso III, alíneas "a" e "c" da Lei 8.443/1992 c/c os arts. 19 e 23, inciso III, da mesma Lei, julgar irregulares as contas da KW Indústria Nacional de Tecnologia Eletrônica Ltda. - EPP, da Mendes & Barbosa Produtos Médicos Ltda. - EPP, de André Luís de Toledo Mendes e de Mario Sérgio de Campos Leme, condenando-os solidariamente ao pagamento da quantia de R$ 156.800,00, com fixação do prazo de 15 (quinze) dias, a contar das notificações, para que comprovem, perante o Tribunal (art. 214, inciso III, alínea "a", do Regimento Interno) , o recolhimento do valor aos cofres do Fundo Nacional de Desenvolvimento Cientifico e Tecnológico (FNDCT) , atualizada monetariamente e acrescida dos juros de mora, calculados a partir de 27/3/2008 até o efetivo recolhimento, na forma da legislação em vigor;
9.2. aplicar, individualmente, com fulcro no art. 57 da Lei 8.443/1992 a multa de R$ 20.000,00 à KW Indústria Nacional de Tecnologia Eletrônica Ltda. - EPP, à Mendes & Barbosa Produtos Médicos Ltda. - EPP, a André Luís de Toledo Mendes e a Mario Sérgio de Campos Leme, com a fixação do prazo de 15 (quinze) dias, a contar das notificação, para que comprovem, perante o Tribunal, o recolhimento das dívidas aos cofres do Tesouro Nacional, atualizadas monetariamente desde a data do presente acórdão até a do efetivo recolhimento, se forem pagas após o vencimento, na forma da legislação em vigor;
9.3. autorizar, desde logo, nos termos do art. 28, inciso II, da Lei 8.443/1992, a cobrança judicial da dívida, caso não atendidas as notificações;
9.4. autorizar desde logo, se requerido, o pagamento da dívida em trinta e seis parcelas mensais e consecutivas, nos termos do art. 26 da Lei 8.443/1992 c/c o art. 217 do Regimento Interno, fixando-lhes o prazo de 15 (quinze) dias, a contar das notificações, para comprovarem perante o Tribunal o recolhimento da primeira parcela, e de 30 (trinta) dias, a contar da parcela anterior, para comprovarem os recolhimentos das demais parcelas, devendo incidir sobre cada valor mensal, atualizado monetariamente, os juros de mora devidos, na forma prevista na legislação em vigor;
9.5. alertar os responsáveis de que a falta de comprovação do recolhimento de qualquer parcela importará o vencimento antecipado do saldo devedor, nos termos do § 2º do art. 217 do Regimento Interno deste Tribunal;
9.6. com fundamento no art. 16, § 3º, da Lei 8.443/1992, c/c art. 209, § 7º, do Regimento Interno do TCU, remeter cópia deste acórdão à Procuradoria da República em São Paulo, para adoção das medidas que entender cabíveis; e
9.7. dar ciência desta decisão à Financiadora de Estudos e Projetos (Finep) e aos responsáveis.

Tomada de contas especial instaurada pela Financiadora de Estudos e Projetos - FINEP, em razão da omissão no dever de prestar contas dos recursos recebidos por meio do contrato de Concessão de Subvenção Econômica firmado com as empresas KW Indústria Nacional de Tecnologia Eletrônica Ltda. - EPP (Executor) e Mendes & Barbosa Produtos Médicos LTDA  EPP (Co-Executor), tendo por objeto desenvolver equipamento de ultrassom não invasivo para redução de tecido adiposo, com prazo de vigência de 15/2/2008 a 15/2/2010

Primeira Câmara

KW Indústria Nacional de Tecnologia Eletrônica Ltda. - EPP; Mendes & Barbosa Produtos Médicos Ltda.

3. Responsáveis: André Luís de Toledo Mendes (XXX.433.338-XX); KW Indústria Nacional de Tecnologia Eletrônica Ltda. - EPP (56.913.627/0001-98); Mendes & Barbosa Produtos Médicos Ltda. (71.769.673/0001-59); Mário Sérgio de Campos Leme (XXX.383.538-XX).

13.1. Ministros presentes: Walton Alencar Rodrigues (Presidente), Benjamin Zymler, Bruno Dantas (Relator) e Vital do Rêgo.
13.2. Ministros-Substitutos presentes: Augusto Sherman Cavalcanti e Weder de Oliveira.

ACORDAO-COMPLETO-2407744

Acórdão de Relação 4819/2020 - Primeira Câmara

Acórdão de Relação

MENDES & BARBOSA PRODUTOS MEDICOS LTDA - EPP

BRUNO DANTAS

Por registrar as principais ocorrências havidas no andamento do processo até o momento, resumindo os fundamentos das peças acostadas aos autos, adoto como relatório, com os ajustes necessários, a instrução da secretaria responsável pela análise da demanda (peça 31) , que contou com a anuência do corpo diretivo da unidade (peças 32-33) e do Ministério Público junto ao TCU (peça 34) :
"1 - INTRODUÇÃO
Trata-se de Tomada de Contas Especial instaurada pela Financiadora de Estudos e Projetos - FINEP, em razão da omissão no dever de prestar contas dos recursos recebidos por meio do contrato de Concessão de Subvenção Econômica 01.08.0035.00, firmado em 15/2/2008, com as empresas KW Indústria Nacional de Tecnologia Eletrônica Ltda. - EPP, com sede na cidade de Amparo - SP, e a Mendes & Barbosa Produtos Médicos LTDA - EPP, na cidade de Piracicaba - SP, tendo por objeto desenvolver 'equipamento de ultrassom não invasivo para redução de tecido adiposo'.
2 - DOS FATOS.
Tendo participado da 'Seleção Pública - Subvenção Econômica à Inovação - 2007', patrocinada pela Financiadora de Estudos e Projetos (Finep) , nos termos Lei 10.973/2004 (Lei da Inovação) , as empresas KW Indústria Nacional de Tecnologia Eletrônica Ltda. - EPP, CNPJ 56.913.627/0001-98, e André Luís de Toledo Mendes EPP, CNPJ 71.769.673/0001-59, em parceria, celebraram, em 15/2/2008, o contrato de Concessão de Subvenção Econômica 01.08.0035.00 para o desenvolvimento de um equipamento de ultrassom não invasivo para redução de tecido adiposo, com prazo de vigência de 15/2/2008 a 15/2/2010 (peça 1, p. 55-71) .
De acordo com o projeto de inovação, a solução proposta seria o desenvolvimento de um equipamento de ultrassom para remoção de tecido adiposo localizado em substituição a procedimentos cirúrgicos de lipoaspiração. Com uso de tal equipamento, por meio de terapias não invasivas e graduais, seria possível produzir os mesmos efeitos de uma lipoaspiração sem os riscos a ela associados.
O valor total para implementação do projeto foi orçado em R$ 561.200,00, sendo R$ 462.400,00 subvencionados pela Finep, com recursos do Fundo Nacional de Desenvolvimento Científico e Tecnológico - FNDCT/SUBVENÇÃO ECONÔMICA, e R$ 98.800,00 de recursos próprios das duas empresas beneficiárias do programa.
Na forma do cronograma de 24 meses de execução do plano de trabalho, a subvenção seria desembolsada em três parcelas: R$ 156.800,00 no mês 1; R$ 260.800,00 no mês 7 e R$ 44.800,00 no mês 13 (peça 1, p. 76-86) .
A primeira parcela, de R$ 156.800,00, foi concedida conforme previsto no cronograma, por meio da ordem bancária 2008OB900782, em nome da empresa KW Indústria Nacional de Tecnologia Eletrônica Ltda. - EPP, em 27/3/2008, (peça 2, p. 1) .
Para o desembolso das parcelas subsequentes, de acordo com a cláusula quinta do contrato, os beneficiários deveriam apresentar à Finep prestação de contas parcial, contendo demonstrativo das despesas realizadas e relatório de andamento das atividades do projeto.
Conforme consta dos autos, as empresas beneficiárias da subvenção não cumpriram a mencionada cláusula contratual. Não entregaram o relatório técnico parcial e a prestação de contas da primeira parcela. Consequentemente, a liberação da segunda parcela, de R$ 260.800,00, prevista para ocorrer em setembro de 2008, foi suspensa pela Finep e não houve outras liberações.
A despeito de diversas notificações da Finep, as empresas não se pronunciaram desde então, sendo desconhecido o resultado do projeto e a destinação do valor desembolsado pelo FNDCT, o que motivou a instauração da presente tomada de contas especial por omissão no dever de prestar contas. O débito apurado corresponde à primeira e única parcela desembolsada, de R$ 156.800,00, em 27/3/2017.
3 - QUANTIFICAÇÃO DO DÉBITO
Como já assinalado, os recursos financeiros seriam desembolsados pela Finep em três parcelas, totalizando R$ 462.400,00 de subvenção. No entanto, apenas a primeira parcela foi liberada. O débito se restringe assim à parcela inicialmente transferida, de R$ 156.800,00, ordem bancária 2008OB900782, emitida em 27/3/2008.
Registre-se que na fase interna da TCE não foi juntada nos autos cópia da ordem bancária que evidencia o repasse à contratada. Há informação no relatório de TCE que o crédito teria sido realizado pela ordem bancária 2008OB900782, UG do FNDCT (peça 1, p. 261) .
Em consulta ao Siafi (peça 2, p. 1) , a informação é confirmada, comprovando que o valor de R$ 156.800,00 foi transferido em 27/3/2008 para a conta 997380632, agência 2234, Banco do Brasil, de titularidade de KW Indústria Nacional de Tecnologia Eletrônica Ltda. - EPP (2008OB900782, UG 240901, Gestão 00001) .
Conforme cálculo do programa de débito do TCU, a dívida em valores atualizados corresponde, nesta data, a R$ 433.734,30, com juros de mora.
4 - CITAÇÕES
Conforme consta dos autos, o contrato de subvenção para inovação patrocinado pela Finep foi celebrado em conjunto pelas empresas KW Indústria Nacional de Tecnologia Eletrônica Ltda. - EPP, CNPJ 56.913.627/0001-98, e André Luís de Toledo Mendes EPP, CNPJ 71.769.673/0001-59 (peça 1, p 55) . Consultando o CNPJ desta segunda empresa na base de dados da Secretaria da Receita Federal, verificou-se que sua denominação mudou para Mendes & Barbosa Produtos Médicos Ltda. - EPP (peça 3, p. 2) .
O contrato foi assinado por Mário Sérgio de Campos Leme, CPF XXX.383.538-XX, como representante da KW Indústria Nacional de Tecnologia Eletrônica Ltda. - EPP, e André Luís de Toledo Mendes, CPF XXX.433.338-XX, como representante da André Luís de Toledo Mendes EPP, atual Mendes & Barbosa Produtos Médicos Ltda - EPP (peça 1, p. 71) . Em consulta na base de base de dados da Secretaria da Receita Federal verificou-se que os signatários são sócios administradores e responsáveis pelas respectivas pessoas jurídicas (peça 3, p. 1-4) .
Embora os recursos financeiros do contrato tenham sido transferidos para a KW Indústria Nacional de Tecnologia Eletrônica Ltda. - EPP, ambas as empresas se responsabilizaram por sua gestão. Visto isso, em razão da omissão no dever de prestar contas foram citados KW Indústria Nacional de Tecnologia Eletrônica Ltda - EPP, Mendes & Barbosa Produtos Médicos Ltda - EPP, André Luís de Toledo Mendes e Mário Sérgio de Campos Leme para que apresentassem alegações de defesa e/ou recolhessem solidariamente aos cofres do Fundo Nacional de Desenvolvimento Cientifico e Tecnológico a importância recebida por meio do contrato de concessão de subvenção econômica 01.08.0035.00.
5 - DEFESAS APRESENTADAS
5.1 - Mário Sérgio de Campos Leme e KW Indústria Nacional de Tecnologia Eletrônica Ltda.
O Sr. Mario Sérgio Leme, por meio de seu advogado, alega que não deve ser cobrado pelo débito, que seria improcedente, sob o argumento de que não encaminhou tempestivamente a prestação de contas em razão de atraso no desenvolvimento e estruturação do equipamento de ultrassom, por necessidade de ajustes técnicos, e que, após sua conclusão, por força de crise financeira sua empresa foi obrigada a fechar as portas (peça 24) :
'1. Com relação ao suposto débito no importe de R$ 273.318,08 datado de 28/3/2017 conforme descrito no processo ora referenciado, informa o ora peticionário que o mesmo não deve prosperar, vez que a aludida prestação de contas da regular aplicação dos recursos federais em questão não puderam ser enviadas ao TRIBUNAL DE CONTAS DA UNIÃO em função relativo atraso no desenvolvimento e estruturação do equipamento de ultrassom decorrente de ajustes técnicos necessários, os quais quando totalmente efetivados e em funcionamento, foi tomado por grave crise financeira ocorrida no setor, a qual provocou o encerramento das atividades da empresa KW IND NACIONAL DE TECNOLOGIA ELETR LTDA EPP, proprietária do projeto e dos equipamentos em tela, conforme comprovam os documentos ora anexados à presente defesa.'
Aduz que em agosto de 2015, após o encerramento das atividades, a sede da KW foi 'invadida por delinquentes, que subtraíram objetos, equipamentos e usaram os documentos contábeis para fazer fogueira a fim de se aquecerem no interior da empresa'. Em função do ocorrido, diz ser impossível apresentar a documentação comprobatória da regular aplicação dos recursos recebidos. Invoca sua boa-fé e pede a 'extinção e arquivamento do processo'. Nesse sentido, transcreve-se trecho de sua defesa abaixo:
'2. No mesmo diapasão, em seguida a sede da empresa KW IND NACIONAL DE TECNO ELETR LTDA EPP, acabou sendo vítima de invasão por delinquentes que subtraíram objetos, equipamentos e usaram os documentos contábeis para fazer fogueira a fim de se aquecerem no interior da empresa, conforme comprovam o Boletim de Ocorrência Policial em anexo, e portanto acabou eliminando os documentos contábeis da empresa, sendo impossível ao ora peticionário anexar nesta defesa documentação comprovatória das despesas efetuadas, tais como notas fiscais, processos de pagamentos, contratos e documentos que comprovem a execução do objeto do contrato em questão.'
3. Dessa forma, espera o ora peticionário ter justificado os motivos que o impediram de prestar contas tempestivamente, conforme ora demonstrado, caracterizando sua boa-fé e nesse sentido requer digne-se Vossa Excelência isentar o ora peticionário, bem como determinar a extinção e arquivamento do processo TC Processo 024.336/2016-5
5.2 - André Luís de Toledo Mendes e Mendes & Barbosa Produtos Médicos Ltda.
O Sr. André Luís de Toledo Mendes apresentou defesa na qual alega que ao tomar conhecimento da liberação da primeira parcela da subvenção procurou a empresa KW Eletrônica para iniciar o projeto, mas não obteve resposta. Afirma que decidiu executar o projeto com recursos próprios, tendo contratado uma fisioterapeuta, um engenheiro e uma gestora de qualidade. Contudo, por não se tratar de sua área de expertise e ante dificuldades financeiras, decidiu abandonar totalmente a iniciativa em 2014. Em razão desses fatos, requer sua exclusão do processo, ressaltando que não teve 'acesso aos recursos financeiros e tecnológicos necessários para dar seguimento ao projeto, que seria focado no executor e gestor KW, que possuía expertise na área de estética' (peça 14) :
'Conforme carta de resposta enviada ao Finep, tomamos ciência da liberação da primeira parcela do projeto, pela própria Finep, em 2010.
Continuamos tentando contato com a empresa executora, KW Eletrônica, e seu diretor, Mario Leme, mas não obtivemos sucesso.
Decidimos, então, tentar executar o projeto do equipamento de ultrassom não invasivo para redução de tecido adiposo, sem a colaboração da KW e sem o aporte financeiro da Finep.
Iniciamos pela contratação dos serviços da fisioterapeuta Benedita Barboza, do engenheiro André Ramalho, e da gestora de qualidade Erica Fernandes.
Seguindo o cronograma do projeto, verificamos os equipamentos francês e israelense para orientações na funcionalidade e utilização. Utilizamos tempo padrão de 8 horas semanais de trabalho, para cada profissional envolvido, de acordo com a planilha anexa. Anexo também os contratos de trabalho de cada um e a cópia da página do livro de funcionários, relativa ao engenheiro.
Por não se tratar da nossa área de atuação, estética (área da KW) , e com as dificuldades financeiras da época, abandonamos totalmente a iniciativa em 2014, após a demissão do engenheiro.
Salientamos que neste período, de dedicação parcial, produzimos outros equipamentos, na área de reabilitação, como exemplo, equipamentos de reeducação uroginecológica, drenagem linfática, auxilio de marcha e atualização de nosso equipamento de ultrassom para terapia.
Solicitamos a nossa exclusão do processo, pois como dissemos anteriormente, não tivemos acesso aos recursos financeiros, e tecnológicos necessários para dar seguimento ao projeto, que seria focado no executor e gestor KW, que possuía expertise na área de estética.'
6 - ANÁLISE DAS DEFESAS
Inicialmente cabe registrar que os Srs. Mário Sérgio de Campos Leme e André Luis de Toledo Mendes responderam aos ofícios de citação a eles endereçados na condição de pessoas físicas solidárias com as pessoas jurídicas celebrantes do contrato de Concessão de Subvenção Econômica 01.08.0035.00. Não houve respostas dos ofícios endereçados às empresas KW Indústria Nacional de Tecnologia Eletrônica Ltda. - EPP e Mendes & Barbosa Produtos Médicos Ltda. - EPP. Contudo, em vista do teor das defesas apresentadas pelos sócios administradores que assinaram o contrato, pode-se considerar que estão exercendo também o pleno direito de defesa e contraditório em relação às pessoas jurídicas das quais são representantes legais. Dessa forma, compreende-se não revéis as empresas citadas.
As alegações de defesa de Mário Sérgio de Campos Leme são improcedentes. Em primeiro lugar, não comprovou a execução do projeto. Em segundo, o argumento de que não encaminhou tempestivamente a prestação de contas em razão de atraso no desenvolvimento e estruturação do equipamento de ultrassom, por necessidade de ajustes técnicos, e que, após sua conclusão, por força de crise financeira sua empresa foi obrigada a fechar as portas não elide a irregularidade.
O contrato foi firmado em 15/2/2008, contemplando R$ 462.400,00 de subvenção econômica destinada ao desenvolvimento do projeto a ser concluído até 15/2/2010. Havia previsão de liberação dos recursos em três parcelas. A primeira parcela foi liberada de acordo com o cronograma de desembolso, em 27/3/2008, no valor de R$ 156.800,00. A prestação de contas da primeira parcela deveria ser feita em até 180 dias, como condição para a liberação da segunda aparcela, ou seja, até 14/8/2008. A beneficiária não apresentou a prestação de contas da primeira parcela nem requereu prorrogação de prazo com base no agora alegado atraso no desenvolvimento do projeto. Simplesmente recebeu o valor da primeira parcela e permaneceu silente.
Compulsando as peças contidas nos autos verifica-se que, antes e depois de instaurada a tomada de contas especial, os responsáveis foram por diversas vezes instados a se manifestar para apresentar justificativas, solicitar prorrogação de prazo, entregar a prestação de contas ou devolver os recursos recebidos. No Relatório de TCE estão relacionadas as notificações enviadas entre 15/6/2010 e 29/4/2016 (peça 1, p. 271-275) . A falta de manifestação dos responsáveis caracterizou a omissão no dever de prestar contas. Também o encerramento das atividades da entidade privada beneficiada com recursos de ajustes firmados com a União não afasta a obrigatoriedade da prestação de contas pelos responsáveis.
Quanto ao pedido de arquivamento do processo por impossibilidade de prestar contas em função de que, conforme descreve, em agosto de 2015, delinquentes teriam invadido a sede da empresa e feito fogueira com os documentos contábeis para se aquecerem, tal fato, mesmo que comprovado, não configura motivo para trancamento das presentes contas.
De acordo com o § 3º do art. 201 do RI/TCU, o Tribunal adotará decisão terminativa ordenando o trancamento das contas que forem consideradas iliquidáveis, ou determinará o seu arquivamento pela ausência de pressupostos de constituição e de desenvolvimento válido e regular do processo ou por racionalização administrativa e economia processual, nos termos dos arts. 211 a 213.
Consideram-se as contas iliquidáveis, ordenando-se o seu trancamento e o consequente arquivamento dos autos, em razão da impossibilidade de êxito na obtenção de elementos essenciais à comprovação da aplicação dos recursos à vista do longo tempo decorrido entre o repasse dos recursos federais e a cobrança pelo órgão repassador da pertinente prestação de contas. Ou seja, quando se verifica que efetivamente o exercício da ampla defesa restou comprometido por razões alheias à vontade do responsável, seja por caso fortuito ou não.
A situação em exame se distingue substancialmente daquelas em que o TCU vem considerando iliquidáveis as contas. No caso do alegado incêndio, o boletim de ocorrência não menciona a suposta fogueira de documentos (peça 24, p. 8-9) . E mesmo que mencionasse, o fato teria ocorrido sete após o prazo de prestação de contas. Se o responsável não cumpriu a obrigação de prestar contas na época apropriada não pode alegar fatos supervenientes alheios à sua vontade para se eximir dos compromissos que assumiu ao assinar o ajuste. Como já mencionado, o responsável foi instado a se manifestar por diversas vezes após o vencimento do prazo de prestar contas, desde 2010, tendo o suposto incêndio ocorrido em 2015, após a conclusão da fase interna da TCE, na qual os responsáveis não responderam às notificações que lhe foram endereçadas. Por essas razões não há argumento suficiente para considerar iliquidáveis contas especiais decorrentes da omissão no dever de prestar contas.
A jurisprudência desta Corte é no sentido de que a omissão, quando injustificada, constitui mácula gravíssima e insanável, que enseja a irregularidade das contas e concomitante aplicação de multa, nos termos do art. 19, parágrafo único, c/c o art. 16, inciso III, alíneas 'a' e 'b', da Lei 8.443/92.
Quanto às alegações de André Luís de Toledo Mendes de que não teve acesso aos recursos financeiros da subvenção, que foram transferidos diretamente à KW Indústria Nacional de Tecnologia Eletrônica, e que essa não cumpriu com a Mendes & Barbosa Produtos Médicos o compromisso de estabelecer parceira para o desenvolvimento do projeto, também não elide sua responsabilidade na irregularidade. Tendo sido um dos signatários do contrato de subvenção, cabia-lhe na condição de partícipe do projeto a mesma obrigação de prestar contas. No entanto, também permaneceu silente em relação às notificações recebidas antes e no decorrer da fase interna da TCE.
O fato de não ter tido acesso aos recursos da subvenção e ter contratado uma fisioterapeuta, um engenheiro e uma gestora de qualidade para desenvolver o projeto com recursos próprios, abandonado sem sucesso em 2014, não é argumento suficiente para justificar sua exclusão da relação processual.
Cumpre notar que em se tratando de subvenção econômica para inovação, o insucesso do projeto, devidamente justificado e comprovado, não gera obrigação de devolução dos recursos aplicados. No presente caso, a tomada de contas especial decorre da omissão no dever de prestar contas e da ausência de relatório técnico de execução do projeto.
Conforme já comentado, a jurisprudência desta Corte é no sentido de que a omissão, quando injustificada, constitui mácula gravíssima e insanável, que enseja a irregularidade das contas e concomitante aplicação de multa, nos termos do art. 19, parágrafo único, c/c o art. 16, inciso III, alíneas 'a' e 'b', da Lei 8.443/92.
Visto isso, os senhores Mário Sérgio de Campos Leme e André Luís de Toledo Mendes se responsabilizaram pela regular aplicação dos recursos recebidos, que, no caso em foco, consistia em desenvolver o projeto pactuado, apresentar o relatório técnico e a competente prestação de contas financeira à Finep. Contudo, expirados os prazos do plano de trabalho, se omitiram dessas obrigações.
Conforme documentado nos autos, a despeito de reiteradas solicitações do órgão concedente, os beneficiários permaneceram silentes. Nada informaram sobre a execução do projeto, não apresentaram as contas, nem restituíram o valor recebido. Resta patente o nexo de causalidade entre a conduta omissiva e o dano ao erário pelo desperdício de recursos públicos, devendo se operar a responsabilização solidária dos agentes indigitados.
Quanto às empresas KW Indústria Nacional de Tecnologia Eletrônica Ltda. e Mendes & Barbosa Produtos Médicos Ltda., nos termos da Súmula TCU 286, 'a pessoa jurídica de direito privado destinatária de transferências voluntárias de recursos federais feitas com vistas à consecução de uma finalidade pública responde solidariamente com seus administradores pelos danos causados ao erário na aplicação desses recursos'.
7 - CONCLUSÃO
A presente Tomada de Contas Especial foi instaurada em razão da omissão no dever de prestar contas dos recursos transferidos pelo Fundo Nacional de Desenvolvimento Cientifico e Tecnológico por meio do contrato de concessão de subvenção econômica 01.08.0035.00, sob a responsabilidade de KW Indústria Nacional de Tecnologia Eletrônica Ltda. - EPP, Mendes & Barbosa Produtos Médicos Ltda. - EPP, André Luís de Toledo Mendes e Mário Sérgio de Campos Leme, no valor histórico de R$ 156.800,00, referente a 27/3/2008.
O processo encontra-se organizado de acordo com a Instrução Normativa/TCU 71/2012, contendo a apuração dos fatos, de acordo com o Relatório de Tomada de Contas Especial 3/2016 (peça 1, p. 263-279) , a identificação dos responsáveis (peça 1, 263-265) e a quantificação do débito (peça 1, p. 269) . Destaca-se que embora o recurso tenha sido liberado pelo Fundo Nacional de Desenvolvimento Científico e Tecnológico (FNDCT) , a competência para instauração da TCE é da Financiadora de Estudos e Projetos (FINEP) , na qualidade de Secretaria Executiva do FNDCT,
O processo foi enviado à Secretaria Federal de Controle, que emitiu o Relatório de Auditoria 798/2016 (peça 1, p. 301-303) , concluindo pelo débito a ser imputado aos responsáveis na forma proposta pelo tomador de contas. Foi emitido o Certificado de Auditoria 798/2016 (peça 1, p. 304) e o Parecer do Dirigente do Órgão de Controle Interno 798/2016 (peça 1, p. 305) , ambos pela irregularidade das contas.
Em conformidade com o disposto nos art. 82 do Decreto-Lei 200/1967 e art. 52 da Lei 8.443/1992, o Ministro de Estado da Ciência, Tecnologia, Inovações e Comunicações atestou haver tomado conhecimento das conclusões contidas no Relatório de Auditoria, no Certificado de Auditoria, bem como no Parecer da Secretaria Federal de Controle Interno do Ministério da Transparência, Fiscalização e Controle sobre o presente processo de Tomada de Contas Especial (peça 1, p. 313) .
Na fase externa da tomada de contas especial, no âmbito desta Corte de Contas, foi dada oportunidade de defesa aos agentes responsabilizados, em obediência aos princípios constitucionais que asseguram o direito ao contraditório e à ampla defesa, tendo eles se manifestado.
Como examinado na seção 6 desta instrução, não há como acolher as alegações apresentadas, improcedentes e incapazes de elidir as irregularidades cometidas, mantendo-se a responsabilização dos agentes pelo dano ao erário, que deverá por eles ser recomposto.
Não é possível, ainda, ser reconhecida a boa-fé dos responsáveis. Relativamente a esse aspecto, a jurisprudência deste Tribunal sedimentou entendimento de que quando se trata de processos atinentes ao exercício do controle financeiro da Administração Pública, tais como o que ora se examina, a boa-fé não pode ser presumida, devendo ser demonstrada e comprovada a partir dos elementos que integram os autos.
Tal interpretação decorre da compreensão de que, relativamente à fiscalização dos gastos públicos, privilegia-se a inversão do ônus da prova, pois cabe ao gestor comprovar a boa aplicação dos dinheiros e valores públicos sob sua responsabilidade.
Nesse contexto, e após exame de toda a documentação carreada aos autos, não há como se vislumbrar a boa-fé na conduta dos responsáveis, já que não foram constatados atos ou fatos atenuantes os quais pudessem apontar para atitude zelosa e diligente na gestão da coisa pública.
Sobre o assunto, o art. 202, § 6º, do Regimento Interno/TCU, estabelece que, não restando configurada de forma objetiva a boa-fé dos responsáveis, o Tribunal proferirá, desde logo, o julgamento definitivo de mérito pela irregularidade das contas.
Conforme cálculo do programa de débito do TCU, a dívida de R$ 156.800,00 em valores atualizados corresponde, nesta data, a R$ 433.734,30, com juros de mora.
Esta instrução permitiu, na forma dos arts. 10, § 1º, e 12, incisos I e II, da Lei 8.443/1992 c/c o art. 202, incisos I e II, do RI/TCU, definir a responsabilidade de KW Indústria Nacional de Tecnologia Eletrônica Ltda. - EPP (56.913.627/0001-98) , Mendes & Barbosa Produtos Médicos Ltda. - EPP (71.769.673/0001-59) , André Luís de Toledo Mendes (XXX.433.338-XX) e Mario Sérgio de Campos Leme (XXX.383.538-XX) , bem como apurar o débito decorrente do dano causado por eles ao erário, devendo suas contas serem julgadas irregulares, condenando-os solidariamente ao pagamento da dívida.
8 - PROPOSTA DE ENCAMINHAMENTO
Diante do exposto, propõem-se:
a) com fundamento nos arts. 1º, inciso I, 16, inciso III, alíneas 'a', 'b' e 'c' da Lei 8.443/1992 c/c os arts. 19 e 23, inciso III, da mesma Lei, e com base nos arts. 1º, inciso I, 209, incisos I, II e III, 210 e 214, inciso III, do Regimento Interno, que sejam julgadas irregulares as contas de KW Indústria Nacional de Tecnologia Eletrônica Ltda. - EPP (56.913.627/0001-98) , Mendes & Barbosa Produtos Médicos Ltda. - EPP (71.769.673/0001-59) , André Luís de Toledo Mendes (XXX.433.338-XX) e Mario Sérgio de Campos Leme (XXX.383.538-XX) , condenando-os solidariamente ao pagamento dívida de R$ 156.800,00, com fixação do prazo de quinze dias, a contar da notificação, para que comprovem, perante o Tribunal (art. 214, inciso III, alínea 'a', do Regimento Interno) , o recolhimento do valor aos cofres do Fundo Nacional de Desenvolvimento Cientifico e Tecnológico, atualizada monetariamente e acrescida dos juros de mora, calculados a partir 27/3/2008 até o efetivo recolhimento, na forma da legislação em vigor, em face da omissão no dever de prestar contas e ausência de comprovação da boa e regular aplicação dos recursos federais recebidos por meio do contrato de concessão de subvenção econômica 01.08.0035.00, firmado em 15/2/2008 com a Financiadora de Estudos e Projetos (Finep) , com o objetivo de desenvolver, no período de 15/2/2008 a 15/2/2010, equipamento de ultrassom não invasivo para redução de tecido adiposo.
b) aplicar à KW Indústria Nacional de Tecnologia Eletrônica Ltda. - EPP (56.913.627/0001-98) , Mendes & Barbosa Produtos Médicos Ltda. - EPP (71.769.673/0001-59) , André Luís de Toledo Mendes (XXX.433.338-XX) e Mario Sérgio de Campos Leme (XXX.383.538-XX) , individualmente, a multa prevista no art. 57 da Lei 8.443/1992 c/c o art. 267 do Regimento Interno, com a fixação do prazo de quinze dias, a contar das notificação, para que comprovem, perante o Tribunal (art. 214, inciso III, alínea 'a', do Regimento Interno) , o recolhimento das dívidas ao Tesouro Nacional, atualizadas monetariamente da data do acórdão até a do efetivo recolhimento;
c) autorizar desde logo, se requerido pelos devedores, o pagamento da dívida em trinta e seis parcelas mensais e consecutivas, nos termos do art. 26 da Lei 8.443/1992 c/c o art. 217 do Regimento Interno, fixando-lhes o prazo de quinze dias, a contar do recebimento da notificação, para comprovar perante o Tribunal o recolhimento da primeira parcela, e de trinta dias, a contar da parcela anterior, para comprovar os recolhimentos das demais parcelas, devendo incidir sobre cada valor mensal, atualizado monetariamente, os juros de mora devidos, na forma prevista na legislação em vigor;
d) autorizar, desde logo, nos termos do art. 28, inciso II, da Lei 8.443/1992, a cobrança judicial da dívida, caso não atendidas as notificações;
e) encaminhar cópia do Acórdão que vier a ser proferido ao Ministério Público Federal para as providências cabíveis em sua alçada."
É o relatório.

Sílvio José Bróglio (OAB/SP 114.368), representando Mário Sérgio de Campos Leme.

Procurador Marinus Eduardo De Vries Marsico.

TOMADA DE CONTAS ESPECIAL. FINANCIADORA DE ESTUDOS E PROJETOS - FINEP. SUBVENÇÃO ECONÔMICA. OMISSÃO NO DEVER DE PRESTAR CONTAS. NÃO APLICAÇÃO DOS RECURSOS REPASSADOS NO OBJETO. CITAÇÃO SOLIDÁRIA DAS BENEFICIÁRIAS E SEUS ADMINISTRADORES. REJEIÇÃO DAS ALEGAÇÕES DE DEFESA. DÉBITO. MULTA.

TOMADA DE CONTAS ESPECIAL (TCE)

Secretaria de Controle Externo de Tomada de Contas Especial (Secex-TCE)

Trata-se de tomada de contas especial instaurada pela Financiadora de Estudos e Projetos - Finep, em razão da omissão no dever de prestar contas dos recursos recebidos por meio do contrato de Concessão de Subvenção Econômica 01.08.0035.00, firmado em 15/2/2008, com as empresas KW Indústria Nacional de Tecnologia Eletrônica Ltda. - EPP (Executor) e Mendes & Barbosa Produtos Médicos Ltda. - EPP (Co-Executor) , tendo por objeto desenvolver "equipamento de ultrassom não invasivo para redução de tecido adiposo", com prazo de vigência de 15/2/2008 a 15/2/2010.
O contrato foi assinado por Mário Sérgio de Campos Leme, como representante da KW Indústria Nacional de Tecnologia Eletrônica Ltda. - EPP, e André Luís de Toledo Mendes, como representante da André Luís de Toledo Mendes EPP, atual Mendes & Barbosa Produtos Médicos Ltda. - EPP (peça 1, p. 71) . 
Estavam previstos três repasses que totalizariam o montante de R$ 462.400,00, sendo que ocorreu apenas o primeiro no valor de R$ 156.800,00. Os demais foram cancelados em virtude da não apresentação da prestação de contas parcial.
Nesse sentido, foram promovidas as citações solidárias das empresas beneficiárias e seus administradores. Por oportuno, trago ementa do Acórdão 7436/2016-TCU-Primeira Câmara, de minha relatoria, a qual bem elucida a solidariedade entre as pessoas jurídicas e seus administradores nos casos de subvenção econômica:
"A pessoa jurídica de direito privado e seus administradores respondem solidariamente pelos danos causados ao erário na aplicação de recursos oriundos de subvenção econômica, uma vez que esta configura transferência voluntária de recursos federais de um ente público para uma pessoa jurídica, pública ou privada, visando ao atingimento de interesse comum. Portanto, a responsabilidade solidária nessa situação está compreendida na hipótese prevista na Súmula TCU 286."
Devidamente citados, André Luís de Toledo Mendes e Mario Sérgio de Campos Leme apresentaram suas alegações de defesa. No que concerne às citações das empresas KW Indústria Nacional de Tecnologia Eletrônica Ltda. e de Mendes & Barbosa Produtos Médicos Ltda., embora elas não tenham se manifestado, devem aproveitar as justificativas apresentadas por seus administradores.
Em breve síntese, Mário Sérgio de Campos Leme alega que não teria encaminhado tempestivamente a prestação de contas em razão de atraso no desenvolvimento e estruturação do equipamento de ultrassom por necessidade de ajustes técnicos e que, após a sua conclusão, por força de crise financeira, a empresa KW Indústria Nacional de Tecnologia Eletrônica Ltda. teria encerrado suas atividades. Ademais, em 2015, a sede da empresa teria sido invadida e os documentos contábeis teriam sido utilizados para fazer uma fogueira para aquecer os invasores. Por fim, solicita que seja reconhecida sua boa-fé, bem como que seja extinto e arquivado este processo.
Por seu turno, André Luís Toledo Mendes alega que teria tentado, quando tomou conhecimento da liberação da primeira parcela, contato com a empresa KW Indústria Nacional de Tecnologia Eletrônica Ltda. para iniciar o projeto. Não obtendo sucesso, teria decidido executar o projeto com recursos próprios. Para tanto, contratou um engenheiro, uma fisioterapeuta e uma gestora de qualidade. Por não tratar de sua área de expertise, a qual seria daquela empresa, e ante dificuldades financeiras, decidiu abandonar o projeto. Pondera que, nesse período, teria produzido outros equipamentos. Solicita sua exclusão desta TCE.
A então Secretaria de Controle Externo no Estado de São Paulo (Secex/SP) analisou as alegações de defesa dos responsáveis, refutando todas as teses apresentadas, no que foi acompanhada pelo representante do Ministério Público junto a este Tribunal. Ao final, propõe a rejeição das justificativas, o julgamento pela irregularidade das contas, a imputação de débito e a aplicação da multa do art. 57 da Lei 8.443/1992. Incorporo a análise da unidade instrutora às minhas razões de decidir, no que não conflitar com este voto.
A meu ver, as alegações de defesa dos responsáveis não podem ser acolhidas. 
A não apresentação da prestação de contas da primeira parcela da subvenção econômica, por meio do não encaminhamento do Relatório Técnico Parcial ou Final, já seria fato reprovável e grave o suficiente para a restituição ao erário do valor repassado. 
Ademais, mesmo após as citações no âmbito deste Tribunal, os responsáveis não apresentaram qualquer documentação que demonstrasse que os recursos tivessem sido aplicados na execução do objeto (a exemplo, do cumprimento de metas, a implementação das atividades propostas e, até mesmo, se o objeto teria serventia ou utilidade) , nos termos do plano de trabalho aprovado pela Finep. O simples fato de as demais parcelas não terem sido liberadas depõe contra os responsáveis. 
Também não há qualquer documentação de que os beneficiários solicitaram, mesmo que excepcionalmente, a reformulação do plano de trabalho ou a prorrogação de prazo para a apresentação do relatório parcial de execução do contrato. Em suma, todas as supostas tentativas de executar o objeto não elidem a irregularidade ora tratada, omissão no dever de prestar de contas dos recursos repassados, bem como não demonstram a execução do objeto propriamente dita, uma vez que nenhuma evidência nesse sentido foi carreada aos autos nem apresentada à Finep. 
O argumento de Mário Sérgio de Campos Leme de que teria havido um incêndio que destruíra os documentos probantes de propriedade da empresa KW não o socorre. Primeiro, não há qualquer evidência que esses supostos documentos existissem e mesmo que eles foram queimados. Ademais, a empresa KW foi instada, ainda antes da instauração deste processo, a apresentá-los à Finep desde o exercício de 2010, por meio das cartas prot 005873, de 15/6/2010 (peça 1, p. 93) , e outras (peça 1, p. 29-30) , e não o fez. Nos termos do Boletim de Ocorrência, o incêndio teria ocorrido em 2015 (peça 24, p. 8-9) , ou seja, mais de sete anos da liberação da parcela ora discutida. Essas ponderações derrubam o pedido de arquivamento deste processo e também, como bem analisado pela unidade instrutora, não há que se falar em trancamento das presentes contas.
Na mesma linha, não merece acolhida a alegação de André Luís Toledo Mendes de que não teria realizado qualquer ato pelo fato de todas as ações terem sido de responsabilidade da empresa KW, visto que, conforme contrato de concessão assinado pelos sócios gerentes arrolados solidariamente (peça 1, p. 55) , ambas as empresas foram beneficiárias da subvenção. 
André Luís Toledo Mendes, em sua primeira manifestação ainda na fase interna desta TCE, alegou que teria sido vítima da empresa KW e que não teria tido acesso aos recursos transferidos, por isso não poderia comprovar qualquer gasto (peça 1, p. 111) . 
Quanto à essa alegação, duas questões devem ser pontuadas. Primeiro, essa alegação não foi desde logo levada ao conhecimento pelo responsável junto à Finep. A manifestação só veio dois anos depois da liberação dos recursos, quando o responsável fora notificado para apresentar a prestação de contas da primeira parcela. Segundo, a alegação contradiz o item A.3.1. - Descrição do Projeto - do Plano de Trabalho, no qual está assente que "a KW e a Quark [nome de fantasia da Mendes & Barbosa Produtos Médicos Ltda.] vão gerenciar o projeto em conjunto acompanhando em avaliações semanais os indicadores de evolução do projeto" (peça 1, p. 77) , ou seja, o responsável deveria ter acompanhado pari passu a evolução do projeto, o que não teria ocorrido. 
Nesse contexto, não é relevante para fins de prestação de contas e de restituição ao erário como se operou a execução das ações entre as duas empresas. Ambas beneficiárias respondem pela irregularidade. Caso tenha realmente ocorrido alguma desavença entre elas, a matéria pode eventualmente ser levada à apreciação pelo Poder Judiciário, instância mais apropriada para a solução da questão.
Também não há como admitir que a contratação de alguns profissionais pela Mendes & Barbosa Produtos Médicos Ltda. - EPP seria suficiente para isentá-la de responsabilidade neste processo, uma vez que o objeto não fora executado, não restando, portanto, caracterizado o nexo de causalidade dos recursos repassados com o plano de trabalho firmado. No mesmo sentido, eventuais crises financeiras que tenham atingido as empresas não constituem razão legítima para excluir a responsabilidades das beneficiárias.
Em suma, embora aleguem circunstâncias que colaborariam para o insucesso da empreitada, as quais não são suficientes nem mesmo para servirem como atenuantes nem para caracterizar a boa-fé dos responsáveis, a não apresentação da prestação de contas da subvenção econômica e a ausência de qualquer evidência do uso dos recursos transferidos no objeto pactuado são suficientes para a condenação solidária em débito de todos os responsáveis desta TCE e a aplicação da pena individual de multa disposta no art. 57 da Lei 8.443/1992. 
	Ante o exposto, voto no sentido de que o Tribunal adote o Acórdão que ora submeto à deliberação deste Colegiado.
TCU, Sala das Sessões Ministro Luciano Brandão Alves de Souza, em 27 de agosto de 2019.
Ministro BRUNO DANTAS 
Relator